臺灣臺北地方法院刑事判決　　　　　　　　　　　　九十二年度易字第二○○○號
　　公　訴　人　臺灣臺北地方法院檢察署檢察官
　　被　　　告　丁○○
　　選任辯護人　葉宏基律師
右列被告因損害債權案件，經檢察官聲請簡易判決處刑（九十二年度偵字第一四四○
三號），經本院認不宜以簡易程序處刑，改依通常程序審理，判決如左：
    主  文
丁○○無罪。
    理  由
一、本件公訴意旨略以：丙○○（因死亡經本院另為不受理判決）前經本院以九十年
    度重訴字第一六一五號民事判決，應與華國大飯店股份有限公司（下稱華國飯店
    ）、廖裕輝及陳燦堅連帶給付中華票券金融股份有限公司（下稱中華票券公司）
    新臺幣（下同）五千萬元及利息，並宣告假執行，丙○○於民國九十一年二月九
    日收受該判決後，將受強制執行之際，竟基於損害中華票券公司債權之意圖，於
    九十二年一月初，將其對華國飯店之一億八千五百十六萬六千四百五十四元債權
    ，無償讓予具有犯意聯絡之被告丁○○，致中華票券公司之債權無法完全受償，
    因認被告丁○○涉犯有刑法第三百五十六條損害債權罪嫌。
二、按犯罪事實應依證據認定之，無證據不得推定其犯罪事實。又不能證明被告犯罪
    者，應諭知無罪之判決，刑事訴訟法第一百五十四條、第三百零一條第一項分別
    定有明文。又事實之認定，應憑證據，如未能發現相當證據，或證據不足以證明
    ，自不能以推測或擬制之方法，為裁判基礎。況告訴人之告訴，係以使被告受刑
    事追訴為目的，是其陳述是否與事實相符，仍應調查其他事實以資審認，始得為
    不利被告之認定，有最高法院四十年台上字第八六號、五十二年台上字第一三○○號判例可資參照。次按刑法第三百五十六條損害債權罪，係以債務人主觀上具
    有於將受強制執行之際，損害債權人債權之意圖，且客觀上有損壞、處分或隱匿
    其財產為其構成要件，如無損害告訴人債權之意圖，或債務人處分之財產非債務
    人所有，即與該條之構成要件有間。
三、檢察官認被告丁○○涉犯有前開損害債權之犯行，主要係以：證人乙○○於偵查
    中證述當時並未在場親見被告丁○○交付五百萬元現金予丙○○，亦不知該款之
    用途等語，再參照共同被告丙○○於偵查中之供述（「．．．我是叫鄭先生直接
    報聯邦銀行還，至於他用現金或支票，我不清楚（問：丁○○如何交付給你？）
    」、「我不記得正確時間，我也未和鄭某同赴銀行，我未親眼看到錢，我只是要
    鄭去付四百八十萬」），復參酌卷附之前開債權轉讓通知（債務人華國飯店）函
    所示之日期ＮＯＶ．○１，２○○２，即九十一年十一月一日），足認被告丁○○於九十二年一月間交付五百萬元受讓前開債權之情顯非實在；縱使被告丁○○
    確實交付五百萬，惟該金額乃係清償不相關之第三人對銀行之借款，債務人丙○○並未受償，被告間顯以無償轉讓債權；即便被告丁○○曾交付五百萬元予丙○○，相對於該債權高達一億八千五百十六萬六千四百五十四元之金額（接近於三
    十八倍），顯以極不相當之代價取得，足認被告丁○○與丙○○間具有損害債權
    人即告訴人中華票券公司之意圖，此外，復有本院九十年度重訴字第二○一七號
    民事判決、送達證書（前揭偵查卷第四十三頁反面）及債權轉讓通知函附卷可稽
    ，為主要之論據。訊據被告丁○○堅決否認有何前開損害債權之犯行，辯稱伊確
    實係以五百萬元代價向丙○○購買前開丙○○對華國飯店的一億八千五百十六萬
    六千四百五十四元債權，伊受讓該債權當時並不知告訴人中華票券公司對丙○○
    之債權已進入強制執行程序，而伊以五百萬元向丙○○購買前開丙○○對華國飯
    店一億八千多萬元之債權主要係因該債權係不良債權，且五百萬元之價額是丙○○提出的，伊並無損害告訴人對丙○○債權之意圖等語。經查：
（一）上開丙○○對華國飯店之價值一億八千多萬元之債權，於九十一年十月二十五
      日由丙○○以五百萬元代價轉讓給被告丁○○、並由丙○○及被告丁○○於九
      十一年十一月一日發函通知債務人華國飯店，有債權轉讓通知函在卷可憑，再
      被告丁○○於九十二年一月三日由其第一商業銀行南松山分行帳戶取得友人甲○○出借匯入的五百萬元現金後，並於同日在丙○○辦公室交付五百萬元現金
      給丙○○作為給付受讓前開債權之代價等情，業據證人甲○○、丙○○之助理
      乙○○於偵查中及本院審理時證述屬實，復有被告丁○○九十二年一月三日第
      一商業銀行五百萬元取款憑條、被告丁○○九十一年十二月六日至九十二年一
      月二十日第一商業銀行南松山分行帳戶存提款明細表在卷可憑，是被告丁○○
      確實以五百萬元現金為代價向丙○○購買前開一億八千多萬元之債權、並非虛
      偽買賣等情，應為可信。雖然檢察官以共同被告丙○○於偵查中供稱「我是叫
      鄭先生直接去聯邦銀行還，至於他用現金或支票，我不清楚」、「（問？交易
      時間、及還款時間）我不記得正確時間，我也未和鄭某同赴銀行，我未親眼看
      到錢，我只是要鄭去付四百八十萬元」等語，與被告丁○○所供述之情節不符
      ，認定被告丁○○所言九十二年一月間交付五百萬元受讓前開債權，顯非實在
      。然共同被告丙○○於偵查中製作筆錄時已近八十七歲，其亦於偵查中同時間
      供承「他（指被告丁○○）拿五百萬現金給我，我轉還四百八十萬給聯邦銀行
      」等語，此部分又係能證明被告丁○○有將五百萬元現金交付給丙○○購買債
      權，且共同被告丙○○亦供承「（問？丁○○如何交付給你五百萬元）我記不
      清」等語，顯見共同被告丙○○因為年紀關係已記不清與被告丁○○交易之實
      際情形，供詞並前後反覆，尚難以共同被告丙○○供詞前後反覆記憶不清，即
      作為推翻被告丁○○交付給丙○○五百萬元現金之認定。
（二）又丙○○前經本院分別以九十年度重訴字第一六一五號、九十年度重訴字第二
      ○一七號民事判決，應與連帶債務人等連帶給付告訴人中華票券公司五千萬元
      暨利息及違約金、一千八百十萬元暨利息及違約金，以及分別於九十年十一月
      一日、九十一年四月八日確定，且丙○○與其他連帶債務人等經臺灣士林地方
      法院九十年度促字第七七四四號支付命令及確定證明書，應執行一千八百十萬
      元之金額暨利息清償告訴人債權，因執行結果全未受償，經本院於九十一年三
      月二十九日發債權憑證予告訴人等情，有前開民事判決書、確定判決證明書、
      債權憑證等在卷可證，而丙○○於九十一年十月二十五日將前開一億八千多萬
      元債權轉讓予被告丁○○，當時丙○○仍處於隨時得受債權人中華票券公司聲
      請強制執行之狀態，則應認丙○○於將受強制執行之際而處分其債權予被告丁○○。惟被告丁○○於丙○○將受強制執行之際而受讓前開一億八千多萬元債
      權，是否基於損害債權人中華票券公司之意圖而為之？檢察官主要以被告丁○○以五百萬元之極不相當之代價購得前開一億八千多萬元債權，就逕認被告丁○○與丙○○間具有損害債權人即告訴人中華票券公司之意圖，並無其他證據
      證明被告有損害告訴人債權之意圖。參諸證人即華國飯店副總經理兼丙○○特
      別助理乙○○於本院審理時證述「丙○○當初賣華國土地給華國大飯店，他有
      華國飯店基地一半的所有權，華國開票給丙○○，價金中的一部分是一億八千
      多萬，華國飯店開給丙○○的票因為財務危機都退票‧‧‧九十一年我進華國
      後，華國的財務狀況一直不好，已經退票是拒絕往來戶，已經下市了，而且在
      做重整，重整報告裡華國負債大於資產，華國現在整個不動產是在拍賣執行中
      ，這個是在我進入華國之前就已經存在，在財報上看到華國在八十九年開始就
      已經不再支付銀行的利息，積欠銀行本金二十四、五億，從八十九年到現在利
      息非常可觀」等語，顯見前開一億八千多萬元債權之債務人華國飯店自八十九
      年至九十一年間均出現財務危機，是被告丁○○所稱前開一億八千多萬元之債
      權係屬不良債權，應堪採信。固然告訴代理人於本院審理時提出「本件主觀的
      犯意是由客觀證據證明並非如辯護人所稱只是單純推知，華國飯店八十九年九
      月就退票下市，上市公司發生退票一定是大量退票，這個在被告取得債權之前
      應該是有充分的了解評估，而且八十九年九月到被告受讓債權九十一年十一月
      期間長達兩年多，被告在評估這個債權的價值之前焉有不評估華國飯店是否在
      訴訟中，縱使被告未評估丙○○個人是否有將受強制執行之際的情事，證物一
      的執行名義（指本院九十年度重訴字第一六一五號民事確定判決）所載這個是
      華國飯店與丙○○兩個當事人共同為被告的執行名義，則被告在了解華國飯店
      的執行名義之際當然知悉丙○○也同受強制執行之際」等語，質疑被告丁○○
      在受讓前開一億八千多萬元債權時應有所評估債務人華國飯店之償債能力，而
      在評估時亦應明瞭華國飯店及丙○○個人有將受強制執行之際的情事。惟衡諸
      常情，被告丁○○在受讓前開債權時所應評估的重要部分，應係在於債務人華
      國飯店之財務狀況，並對前開債權之買賣價格考量其合理性，債權人丙○○本
      人之財務狀況與前開債權之價值應無關係，則丙○○是否將受強制執行之際應
      不在被告丁○○之評估範圍，即使被告丁○○在評估債務人華國飯店之財務狀
      況時也一併知悉本院九十年度重訴字第一六一五號民事確定判決中華國飯店與
      丙○○共同為被告的執行名義，亦不當然可認被告丁○○有意圖損害告訴人中
      華票券公司之債權才受讓前開債權。既然前開一億八千多萬元債權係屬不良債
      權，被告丁○○以該債權係不良債權為根據而以五百萬元價格購買，應係交易
      風險評估後之正常情事，尚難以價格之不相當即認被告丁○○有損害告訴人之
      意圖。。
四、綜上所述，檢察官僅以債務人丙○○將受強制執行之際，被告丁○○自丙○○受
    讓前開一億八千多萬元債權之客觀事實，即指述被告丁○○有損害告訴人債權之
    意圖的主觀構成要件存在，尚難遽採，自不得僅憑告訴人無法就上揭債權強制執
    行，認定被告丁○○確有損害債權之犯行。此外，復查無其他積極證據足資證明
    被告有損害債權之犯意，即不能證明被告犯罪。依照上開說明，即應為被告無罪
    之諭知。
據上論斷，應依刑事訴訟法第四百五十二條、第三百零一條第一項，判決如主文。
中　　　華　　　民　　　國　　九十三　　年　　　三　　　月　　  四  　　日
                                      臺灣臺北地方法院刑事第十五庭
                                      審判長法  官  周祖民
                                            法　官  薛中興
                                          　法  官  范智達
右正本證明與原本無異。
如不服本判決，應於判決送達後十日內，向本院提出上訴狀。
                                            書記官  田華仁
中　　　華　　　民　　　國　　九十三　　年　　　三　　　月　　  四  　　日
